【裁判字號】    91,易,1044
【裁判日期】    920113
【裁判案由】    偽造文書等
【裁判全文】
臺灣彰化地方法院刑事判決                        九十一年度易字第一四四號
    公  訴  人  臺灣彰化地方法院檢察署檢察官
    被      告  甲○○  女  三.
    被      告  乙○○  男  四.
    共同選任辯護人  林春榮律師
右列被告因偽造文書等案件，經檢察官提起公訴（九十一年度偵字第八五一號），本
院判決如左：
    主  文
甲○○、乙○○共同以詐術得財產上不法之利益，未遂，均處拘役參拾日，如易科罰
金，均以參佰元折算壹日；均緩刑貳年。
    事  實
一、甲○○係羽田機械股份有限公司（下稱羽田公司）行政處之職員，自民國八十五
    年八月起負責該公司員工及眷屬之健保業務；乙○○則係羽田公司主管行政處之
    副總經理，實際負責羽田公司之業務，渠二人均為從事業務之人。渠二人明知其
任職之羽田公司，自民國八十四年八月起，因經營不善無力支付員工薪資，亦未
    自員工中先行扣繳應繳付中央健康保險局（以下簡稱健保局）之相關費用，惟因
    員工生病需持用健保卡始得享受健保給付，竟共同基於行使業務登載不實文書及
    意圖為自己及第三人不法利益之犯意聯絡，於八十六年一月十六日，由甲○○擬
    稿：「本公司員工及其所屬眷屬在本公司任職投保期間每月發放薪資時皆已先行
    扣收健保費自付部分，目前已扣收至八十五年十二月止。」，再電話告知乙○○
    ，經乙○○同意後將前開不實事項登載於其二人職務上所掌管之「八十六年一月
    十六日羽村人事字第八六○○一號文書」上，並以羽田公司名義發函給健保局中
    區分局，而行使該文書，致生損害於健保局辦理核發健保卡業務之正確性。嗣因
    健保局中區分局查明羽田公司自八十四年六月起至八十六年八月未繳納健保費，
    故未發放該公司八十六年度健保卡。
二、案經臺灣彰化地方法院檢察署檢察官自動檢舉偵查起訴。
    理  由
一、訊據被告二人固坦承有出具前開函文與健保局中區分局，惟均矢口否認有何偽造
    文書之犯行，被告甲○○辯稱：羽田公司之薪水發放及代扣健保費業務，係由出
    納室負責，羽田公司自八十四年八月起，員工薪資係陸續發放或給三成、四成，
    但薪資明細仍製作具領全額薪資，伊即按全新計算健保費自負額而交予出納人員
    據以發放薪資，伊不知公司未代扣健保費。伊向健保局洽請核發員工健保費，因
    換發健保卡需檢附許多單據，才向健保局詢問可否簡化，健保局人員說可用發函
    方式申請，伊才擬稿前開函文；被告乙○○辯稱：當時公司無力支付員工薪資，
    且無法代扣健保費，曾要求健保局發文同意緩繳健保費，健保局表示不能發此函
    文，伊才同意彰美滿擬稿發函健保局各云云。經查：
  (1)羽田公司自八十四年八月起，因經營不善而積欠員工薪資，薪資表上仍列明代扣
    員工之健保費自付額，為使員工得以持用或換發新健保卡，乃以公司名義發函中
    央健保局中區分局表示員工自付額都有代扣等情，業據被告甲○○、乙○○於臺
    灣彰化地方法院檢察署八十六年他字第三五六號侵占案件、九十年他字第一○三
    四號偽造文書等案件偵查中坦承屬實，有上開訊問筆錄附於偵查卷可稽。另證人
    即羽田公司人事經理廖振邦、負責健保業務之職員江仁榮於本院八十七年度易字
    第一五七號被告葉松根業務侵占案件中證述明確，且有羽田公司八十六年一月十
    六日羽村人事字第八六○○一號函附卷可佐。是以羽田公司自八十四年六月起，
    僅係帳面虛列代扣員工健保費自負額。
  (2)被告甲○○於臺灣彰化地方法院檢察署九十年度他字第一○三四號偽造文書等案
    件九十一年一月二十九日偵訊時中自承曾向健保局詢問如何快速換發健保卡，健
    保局人員建議發一個函文證明即可快速換卡，如此就不用印一百位員工的健保明
    細等語，據此可認健保局人員係建議被告甲○○以函文方式證明羽田公司已依全
    民健康保險法之規定代扣員工之健保費自負額，毋庸檢附相關薪資明細，以利快
    速換發健保卡。被告二人既明知羽田公司實際未代扣健保費，為解決羽田公司員
    工及其眷屬換發健保卡事宜，由甲○○擬稿「本公司員工及其所屬眷屬在本公司
    任職投保期間每月發放薪資時皆已先行扣收健保費自付部分，目前已扣收至八十
    五年十二月止。」，經被告乙○○同意將此不實事項登載於羽田公司八十六年一
    月十六日羽村人事字第八六○○一號文書，並以羽田公司名義發函給健保局中區
    分局，足生損害於健保局辦理核發健保卡業務之正確性。
  (3)本院函查健保局中區分局結果，羽田公司八十四年六月至八十六年八月健保費未
    繳納，未發放該公司八十六年度健保卡，羽田公司員工如檢具繳費證明可換領新
    卡，惟無換卡紀錄，有該分局九十一年十二月十一日健保中承三字第○九一○○
    七三一四一號函在卷可憑。綜上，被告二人所辯顯係卸責之詞，本件事證明確，
    被告二人犯行明確，應依法論科。
二、核被告二人所為係犯刑法第二百十六條、第二百十五條行使業務登載不實文書罪
    、刑法第三百三十九條第三項、第二項之詐欺得利未遂罪。被告二人間，具有犯
    意之聯絡與行為之分擔，均為共同正犯。公訴人認為健保局陷於錯誤而核發八十
    六年度健保卡予羽田公司員工及眷屬，然健保局並未核發八十六年度健保卡，有
    健保局前開函文可參，故其此部分所犯之詐欺犯行應止於未遂階段，公訴人認已
    達既遂程度，尚有誤會，惟其基本事實同一，本院自應予審理，並變更其起訴法
    條起訴法條。被告二人業務登載不實事項之低度行為，應為行該文書之高度行為
    所吸收，不另論罪。又被告二人所犯前開二罪間，有方法結果之牽連關係，應依
    刑法第五十五條後段之規定，從一重之詐欺得利未遂罪處斷，依刑法第二十六條
    前段規定，依既遂犯之刑度減輕其刑。爰審酌被告二人犯罪目的在於幫助公司員
    工得以使用健保給付，惡性非重，其犯罪動機亦非無可憫之處，羽田公司自八十
    六年九月迄今皆如期繳納健保費，及其犯罪手段、所生影響、犯罪後坦承犯行之
    態度等一切情狀，各量處如主文所示之刑。
三、按刑法第四十一條業經修正，並於九十年一月十日經總統公布，同年一月十二日
    生效，茲比較新舊法，其中舊法第四十一條「犯最重本刑為三年以下有期徒刑以
    下刑之罪，而受六月以下有期徒刑或拘役之宣告，因身體、教育、職業或家庭之
    關係，執行顯有困難，得以一元以上三元以下折算一日，易科罰金」之規定，已
    經修正之新法擴大得易科罰金之範圍，凡「所犯最重本刑為五年以下有期徒刑之
    罪」，符合前開與舊法相同之其他要件下，即得易科罰金，是適用新法（即對被
    告原所犯最重本刑為五年以下有期徒刑之罪者，使其有易科罰金之適用），對被
    告而言，自較有利，依刑法第二條第一項前段之規定，即應適用裁判時之新修正
    之刑法第四十一條第一項前段規定，而為易科罰金之諭知，並諭知易科罰金之折
    算標準，以資懲戒。再查被告二人前未曾受有期徒刑以上刑之宣告，有臺灣高等
    法院被告全國前案紀錄表在卷可稽。被告二人短於思慮，致觸犯本案犯行，經此
  起訴、審判後，均應知警惕，當無再犯之虞，本院因認對被告二人所處之刑，以
    暫不執行為適當，爰宣告緩刑二年，以啟自新。末查，羽田公司之八十六年一月
    十六日羽村人事字第八六○○一號函經被告二人製作後，交付予健保局中區分局
    ，是該文書已非被告二人所有，自無庸併予沒收，附此敘明。
據上論斷，應依刑事訴訟法第二百九十九條第一項前段、第三百條，刑法第二條第一
項前段、第二十八條、第二十六條前段、第二百十六條、第二百十五條、第三百三十
九條第二項、第三項、第四十一條第一項前段、第五十五條、第七十四條第一款，罰
金罰鍰提高標準條例第一條前段、第二條，判決如主文。
本案經檢察官黃淑媛到庭執行職務
中      華      民      國    九十二    年        一      月    十三    日
                                  臺灣彰化地方法院刑事第一庭
                                      法  官  宋  恭  良
右正本證明與原本無異。
如不服本判決，應於判決送達後十日內，向本院提出上訴狀。
                                      書記官
附錄法條：
中華民國刑法第三百三十九條
意圖為自己或第三人不法之所有，以詐術使人將本人或第三人之物交付者，處五年以
下有期徒刑、拘役或科或併科一千元以下罰金。
以前項方法得財產上不法之利益或使第三人得之者，亦同。
前二項之未遂犯罰之。
中華民國刑法第二百一十五條
從事業務之人，明知為不實之事項，而登載於其業務上作成之文書，足以
生損害於公眾或他人者，處三年以下有期徒刑、拘役或五百元以下罰金。
中華民國刑法第二百一十六條
行使第二百十條至第二百十五條之文書者，依偽造、變造文書或登載不實
事項或使登載不實事項之規定處斷。


司法院資訊處製作；財團法人民間司法改革基金會備份。
